最高法院刑事判決　　　　　　一○○年度台上字第六五七三號
上　訴　人　許○○姓名、年籍.
上列上訴人因妨害性自主案件，不服台灣高等法院高雄分院中華
民國九十九年八月三十日第二審更審判決（九十九年度上更(一)字
第一○六號，起訴案號：台灣高雄地方法院檢察署九十五年度偵
字第二一八三七號），提起上訴，本院判決如下：
    主  文
原判決撤銷，發回台灣高等法院高雄分院。
    理  由
本件原判決認定上訴人許○○（警詢代號：00000000Ｄ，姓名、
年籍及住所均詳卷）有原判決事實欄所記載之犯罪事實，因而撤
銷第一審之科刑判決，改判仍論處上訴人對未滿十四歲女子犯強
制性交罪之罪刑，並敘明不能證明上訴人有其餘被訴強制性交犯
行，因公訴意旨認此與有罪部分，有民國九十五年七月一日修正
施行前刑法第五十六條連續犯之裁判上一罪關係，爰不另為無罪
之諭知，固非無見。
惟查：(一)行為人對於七歲以上未滿十四歲之男女為性交，倘行為
人與被害人係合意而為性交，應論以刑法第二百二十七條第一項
之對於未滿十四歲之男女為性交罪；如行為人與被害人係非合意
而為性交，應論以刑法第二百二十二條第一項第二款之對於未滿
十四歲之男女犯強制性交罪。又行為人與未滿十四歲之男女是否
合意而為性交，除審酌行為人、被害人各自陳述其主觀之意思外
，並應從客觀存在之事實，諸如行為人與被害人之關係、平日相
處情形、事發現場狀況、被害人有無以言語或動作表示不同意等
事項而為判斷。本件原判決事實欄係認定上訴人於九十五年七月
十三日晚間九時許，進入其姪女即被害人許姓女童（警詢代號：
00000000，係八十四年五月生，姓名、年籍詳卷，下稱Ａ女）房
間，基於對於未滿十四歲之女子為強制性交之犯意，先將房門反
鎖，以手從被害人Ａ女胸部往下撫摸至陰部，並將兩人之褲子脫
掉，令Ａ女躺在床上，再以全身壓在Ａ女身上，以強暴、脅迫、
恐嚇、催眠術以外之其他方法，違反Ａ女之意願，以其生殖器強
行插入Ａ女之陰道而為性交等情。雖原判決理由援引Ａ女於警詢
指證：伊當時心裡害怕，不敢喊叫也不敢動；於檢察官訊問時指
稱：伊不願意與上訴人性交等語，為其主要論據。惟上述性交過
程中撫摸身體、脫掉褲子、躺在床上、壓在身上等動作，均屬一
般性交之通常行為而已，尚難遽認係屬違反Ａ女之意願之具體行
為。至於Ａ女先於警詢中指證係上訴人自己去鎖住房門（見警卷
第二頁），嗣於檢察官訊問時改稱係上訴人叫其去鎖住房門（見
偵查卷第九頁），已見前後不一，而依Ａ女之姊（警詢代號：00
000000Ａ，係八十三年五月生，姓名、年籍詳卷）於檢察官訊問
時所證房門是「喇叭鎖」等情（見偵查卷第一三頁），足認不論
是上訴人或Ａ女鎖住房門，當係意在避免房間外面之人進入，而
非阻止Ａ女外出，能否遽謂係違反Ａ女之意願之具體行為，不無
疑問。又Ａ女於警詢、檢察官訊問時均證述：上訴人有對伊表示
不可以將二人性交之事告訴任何人，並說要帶伊去網咖打電腦、
送伊網路點數卡及夾娃娃（見警卷第三頁、偵查卷第一二頁）；
Ａ女之姊於檢察官訊問時證稱：伊感覺上訴人對Ａ女很好，都會
帶Ａ女去網咖及「快樂龍」，對伊就比較少。上訴人看電視時會
抱著Ａ女，她比較受疼愛等語（見偵查卷第一三、一四頁）。倘
若無訛，上訴人與其姪女Ａ女平日感情不差，互動不錯，又Ａ女
於事發時年滿十一歲就讀國民小學五年級，已學會打電腦、上網
，於通常情形，難認沒有表達合意為性交與否之意思能力。而Ａ
女於警詢、檢察官訊問時所指其當時心裡害怕，不敢喊叫也不敢
動，不願意與上訴人性交等情，是否係Ａ女於事後單方所表達之
內心想法，並非必然與事實相符，或為上訴人所知悉，以Ａ女於
警詢、檢察官訊問時及第一審始終自稱上訴人係長期多次對之性
交（見警卷第二頁、偵查卷第一○頁、第一審卷第一○○、一○
一頁），卻從未主動告知家人，而稽之卷內資料，Ａ女亦未指證
上訴人有何具體強制行為等情，仍不能逕予排除上訴人係與Ａ女
合意而為性交之可能性。除Ａ女所述上情外，究有何客觀存在之
事實，足以證明上訴人係與Ａ女合意或非合意而為性交，仍值進
一步斟酌，此攸關上訴人應成立對於未滿十四歲之女子為性交罪
，抑或對於未滿十四歲之女子犯強制性交罪之判斷，自有再加調
查審認之必要。原判決單憑上述Ａ女之說詞，遽認上訴人係以強
暴、脅迫、恐嚇、催眠術以外之其他方法，違反Ａ女之意願而為
性交，依首開說明，難謂適法。(二)屬於醫學專門知識事項，必須
具有特別知識經驗，始足以正確判斷，倘攸關被告有無犯罪或應
成立之罪名，自有囑託醫學專業機關或人員加以鑑定或說明之必
要。又對於卷內被告有利及不利之證據，應一律注意，詳為調查
，綜合全案證據資料，本於經驗法則以定其取捨，並將取捨證據
及得心證之理由，於判決內詳加說明。故證據雖已調查，而尚有
其他部分並未調查，仍難遽為被告有利或不利之認定。本件Ａ女
於九十五年七月十七日晚間十一時三十分許，經財團法人○○醫
院醫師檢驗結果，認定Ａ女之處女膜在三點鐘及八點鐘方向，有
「陳舊性裂傷」約○．五至一公分等情。而證人即檢驗醫師張志
仰於第一審證述：Ａ女之處女膜裂傷應該屬於「陳舊性裂傷」，
在檢驗之前「一星期」就已經發生。至於是否可能是三、五日前
發生之裂傷，若侵入物之體積比較小，或侵入之力道比較小，所
造成裂傷三至五日會慢慢癒合，轉成比較穩定之情況，一般會以
三日之時間來做判斷，如果是以三日來說，偶而還會看到出血點
等語（見第一審卷第五七、五八頁），並未肯認本件Ａ女之處女
膜裂傷於一星期內即會轉成「陳舊性裂傷」。以處女膜之裂傷究
竟經過幾日會轉成「陳舊性裂傷」一節，應係屬於醫學專門知識
，必須具有特別知識經驗，始足以正確判斷。乃原審未囑託醫學
專業機關或人員加以鑑定或說明，而於判決理由援引上述證人張
志仰之證詞，卻又說明Ａ女係於檢驗前三日與上訴人為性交，經
檢驗結果其處女膜為「陳舊性裂傷」，仍非無可能。何況，證人
張○○所述上情，係指一般情況而言，而每人體質不同，傷痕結
痂過程有異，不可一概而論，是以Ａ女所指九十五年七月十三日
晚間與上訴人為性交等情，與檢驗結果Ａ女之處女膜在三點鐘及
八點鐘方向，有「陳舊性裂傷」等情，尚無矛盾等語（見原判決
第七、八頁），並未敘明有何確切根據，即遽為不利於上訴人之
認定，已難認允當。又如前所述，Ａ女於警詢、檢察官訊問時及
第一審始終證述上訴人係長期多次與其性交，並非僅有九十五年
七月十三日晚間那一次而已，且Ａ女之姊於第一審證述：伊發現
上訴人與Ａ女很多次在房間而將房門鎖起來，並非僅有九十五年
七月十三日晚間那一次等語（見第一審卷第一○五至一○七頁）
。原判決審酌上述Ａ女、Ａ女之姊、張○○之證述及Ａ女之處女
膜有「陳舊性裂傷」等事證，認定上訴人有於九十五年七月十三
日對Ａ女為強制性交，卻又認不能證明上訴人有公訴意旨另指之
九十五年七月十三日前其餘強制性交犯行（見原判決第一六至一
八頁），可見採證標準不一，亦不無判決理由矛盾之可議。以上
，或係上訴意旨所指摘，或為本院得依職權調查之事項，且原判
決之上述違法，已影響於事實之認定，本院無從自為判決，應認
原判決仍有撤銷發回更審之原因。又按審判期日，應傳喚被害人
或其家屬並予陳述意見之機會。但經合法傳喚無正當理由不到場
，或陳明不願到場，或法院認為不必要或不適宜者，不在此限，
刑事訴訟法第二百七十一條第二項定有明文。本件依原審審理單
、審判筆錄及報到單之記載，原審九十九年八月十六日審判期日
，並未傳喚Ａ女或其家屬到場並予陳述意見之機會（見原審卷第
四三、四八、四九頁），亦未於判決內說明未予傳喚到場陳述意
見之理由，所踐行之訴訟程序，有欠妥適；本件上訴人與Ａ女有
親屬關係，上訴人始終否認有Ａ女所指強制性交情節，又Ａ女之
姊所證情節亦非直接、確切之證據，難認卷內事證已經十分明確
，而上訴人於檢察官訊問時陳稱其願意接受測謊等語（見偵查卷
第二九頁），應加審酌有無調查之必要。乃檢察官及第一審、上
訴審、原審均未將上訴人送請測謊，亦未說明所憑理由，案經發
回，均併請注意及之。
據上論結，應依刑事訴訟法第三百九十七條、第四百零一條，判
決如主文。
中    華    民    國  一○○  年   十一   月  二十四  日
                      最高法院刑事第八庭
                          審判長法官  黃  一  鑫  
                                法官  張  春  福  
                                法官  吳  三  龍  
                                法官  李  錦  樑  
                                法官  宋  明  中  
本件正本證明與原本無異
                                      書  記  官  
中    華    民    國  一○○  年   十一   月  二十九  日
                                                       s